臺灣高等法院刑事裁定
111年度毒抗字第163號
抗  告  人  
即  被  告  林陳宗


上列抗告人因違反毒品危害防制條例案件，不服臺灣新竹地方法
院中華民國111年1月20日裁定（111年度毒聲字第10號），提起
抗告，本院裁定如下：
    主  文
抗告駁回。                                             
    理  由
一、原裁定意旨略以：抗告人即被告甲○○於民國110年2月21日晚
    間8時許，在新竹市○區○○路0段000巷00號住所內，以針筒注
    射方式，施用第一級毒品海洛因1次，另以燒烤玻璃球吸食
    煙霧方式，施用第二級毒品甲基安非他命1次之事實，業據
    被告於警詢、偵訊均坦承不諱，且被告於同年2月23日下午1
    時15分許為警採集其尿液檢體，經送鑑驗結果，確呈甲基安
    非他命、嗎啡及可待因陽性反應，有新竹市警察局偵辦毒品
    案件尿液檢體委驗單（檢體編號：A-023）、臺灣尖端先進
    生技醫藥股份有限公司於110年3月12日出具之濫用藥物檢驗
    報告（檢體編號：A-023）在卷可稽，足認被告之自白與事
    實相符，堪以採信，被告施用第一級毒品海洛因、第二級毒
    品甲基安非他命之犯行，洵堪認定。又被告前因施用毒品案
    件，經原審以103年度毒聲字第140號裁定送觀察、勒戒後，
    認有繼續施用毒品傾向，復經該院以103年度毒聲字第221號
    裁定令入戒治所施以強制戒治，於104年8月21日停止戒治出
    所；其後再因施用毒品案件，經檢察官為附命完成戒癮治療
    緩起訴處分，且期滿未經撤銷，惟迄今均無再受觀察、勒戒
    或強制戒治之情形，有本院被告前案紀錄表在卷可稽。被告
    本案犯行距最近1次因犯施用毒品罪經其強制戒治執行完畢
    日（即104年8月21日）已逾3年，依前開說明，即應再另為
    觀察、勒戒。從而，聲請人聲請裁定令被告入觀察勒戒處所
    施以觀察、勒戒，於法有據，應予准許。爰依毒品危害防制
    條例第20條第1項、第3項及觀察勒戒處分執行條例第3條第1
    項規定，裁定將被告送勒戒處所觀察、勒戒等語。
二、抗告意旨略以：被告於犯錯之情形下，對被告所為指責，均
    能欣然接受，惟就本案檢察官之聲請，確實令人失望透頂；
    本案肇始於檢察官為求立功，雖無明言許諾被告若是咬定毒
    品向何人所買，可讓被告免於牢獄之災，但檢察官（或檢察
    事務官）於偵查詢問時一再告知被告，若配合協助檢警完美
    破案可獲緩起訴，卻是不爭的事實，大可從一個眼神，小可
    從一個不經意的動作中傳遞多年來辦案者與犯案者之間彼此
    的共識；被告犯法接受法律制裁該無倖免，然今政府德澤，
    擬將吸毒者視為病患，故有體制內外的修法，被告自本案肇
    始以來即主動接續前案緩起訴時在新竹各醫院接受藥癮治療
    ，迄今從無間斷，戒毒之心，日月可昭，如讓被告能在體制
    外的社區醫療院所繼續治療戒除毒癮，被告亦可免於擔憂老
    母無人照顧而受飢寒的問題，被告定感恩同再造等語。
三、按犯毒品危害防制條例第10條之罪者，檢察官應聲請法院裁
    定，或少年法院（地方法院少年法庭）應先裁定，令被告或
    少年入勒戒處所觀察、勒戒，其期間不得逾二月，同條例第
    20條第1項定有明文。次按依109年1月15日修正後公布之毒
    品危害防制條例第24條第1項、第2項規定（業經行政院令定
    自110年5月1日施行），檢察官可依刑事訴訟法第253條之2
    第1項第4款至第6款或第8款規定，為多元之附條件緩起訴處
    分，不限於附命戒癮治療之緩起訴處分（下稱「附命緩起訴
    」），且撤銷緩起訴處分後，亦應由檢察官依法繼續偵查或
    起訴，與修正前所定之「依法追訴」不同，則緩起訴處分之
    效力與曾受「觀察、勒戒或強制戒治」之處遇已無法等同視
    之。從而，祇要本次施用毒品犯行距其最近1次觀察、勒戒
    或強制戒治執行完畢釋放後，已逾3年者，即仍有修正後毒
    品危害防制條例第20條關於「觀察、勒戒或強制戒治」程序
    規定之適用；而「附命緩起訴」經撤銷，仍應回復原緩起訴
    處分不存在之狀態，由檢察官就該次施用毒品犯行依法為相
    關處分，均已變更最高法院95年度第7次、97年度第5次及10
    0年度第1次等刑事庭會議決議所持見解，使得原先所採的肯
    定說，於修法後在法理上即有斟酌之餘地。又「附命緩起訴
    」戒癮治療之執行，係以社區醫療（機構外醫療體系）處遇
    替代監禁式治療，使施用毒品者得繼續正常家庭及社會生活
    ，尚非集中於勒戒處所，受監所矯正、管理，仍難脫其「收
    容」或「處罰」外觀者，所可比擬，於機構外之戒癮治療難
    達其成效時，再施以機構內之強制處遇，亦屬循序漸進之合
    理矯正方式，而有改採否定說的必要。因此「附命緩起訴」
    之被告縱使完成「戒癮治療」，難認得與觀察、勒戒或強制
    戒治「已執行完畢」之情形等同視之。倘其施用毒品犯行距
    最近1次「觀察、勒戒或強制戒治」執行完畢釋放後已逾3年
    ，縱係於完成戒癮治療3年內再犯，仍應依修正後毒品條例
    第20條第1項、第2項規定進行「觀察、勒戒或強制戒治」程
    序，不得逕行起訴（含聲請簡易判決處刑），此為最高法院
    所持之見解。
四、經查：
(一)被告於110年2月21日晚間8時許，在新竹市○區○○路0段000巷0
    0號住所內，以針筒注射方式，施用第一級毒品海洛因1次，
    另以燒烤玻璃球吸食煙霧方式，施用第二級毒品甲基安非他
    命1次等事實，業於警詢及偵訊均坦承不諱（見毒偵740卷第
    4、5頁、42頁反面），且經警將被告查獲後所採集之尿液送
    驗，檢驗結果呈甲基安非他命、嗎啡及可待因陽性反應，有
    新竹市警察局偵辦毒品案件尿液檢體委驗單（檢體編號：A-
    023）、臺灣尖端先進生技醫藥股份有限公司於110年3月12
    日出具之濫用藥物檢驗報告（檢體編號：A-023）在卷可稽
    （見同上卷第9、10頁），足認被告確有於上揭時地，施用
    海洛因及甲基安非他命之行為，堪以認定。
(二)毒品危害防制條例為給予施用毒品者戒毒自新之機會，對於
    進入司法程序之戒癮治療方式，採取機構內處遇之「觀察、
    勒戒或強制戒治」及機構外處遇之「附命緩起訴」雙軌制，
    其目的在給予施用毒品者戒毒自新機會，並由檢察官依施用
    者具體之施用情形及其他相關情事，裁量決定採取何種戒癮
    治療方式為適當，此見同條例第20條第1項、第2項、第24條
    第1項規定自明，此係法律賦與檢察官之裁量權，就具體聲
    請觀察、勒戒之案件，檢察官決定對施用者採取「觀察、勒
    戒」程序而向法院提出為觀察勒戒裁定之聲請，法院固得就
    檢察官此一裁量權之行使有無違背法令、事實認定錯誤、其
    裁量有無明顯瑕疵等情事為審查，而為准否之裁定，但法院
    尚不能「越俎代庖」逕命檢察官應為如何之處分。本件被告
　　前於106年、108年間因施用毒品等案件，經臺灣新竹地方檢
    察署檢察官先後以106年度毒偵字第1560號、108年度毒偵字第
    1226號為附命完成戒癮治療之緩起訴處分，緩起訴期間分別
    自106年11月23日起至108年5月22日、108年10月9日起至110年
    4月8日止，有本院被告前案紀錄表及上開緩起訴處分書在卷
    可參（見本院卷第27、28、33至35頁），且被告於檢察事務
    官詢問時供稱：三年內沒有因為施用毒品而送觀察、勒戒或
    強制戒治，只有緩起訴戒癮治療過等語（見同上毒偵卷第42
    頁），是被告經檢察官二次附命完成戒癮治療之緩起訴處分
    後，猶於本案再犯施用第一級毒品、第二級毒品罪，衡此情
    形，被告是否適合自律性甚高之非監禁式戒癮處遇模式，顯
    有疑義。復以被告前因施用毒品案件，經臺灣新竹地方法院
    以103年度毒聲字第140號裁定送觀察、勒戒後，認有繼續施
    用毒品傾向，並經臺灣新竹地方法院以103年度毒聲字第221
    號裁定令入戒治所施以強制戒治，於104年8月21日停止戒治
    出所；其後再因施用毒品等案件，經檢察官為附命完成戒癮
    治療緩起訴處分，且期滿未經撤銷，惟迄今均無再受觀察、
    勒戒或強制戒治，亦有卷附本院被告前案紀錄表可參（見本
    院卷第19至31頁），依首揭說明，被告本案施用毒品犯行距
    最近1次「觀察、勒戒或強制戒治」執行完畢釋放後已逾3年
    ，縱係於完成戒癮治療3年內再犯，仍應依修正後毒品條例
    第20條第1項、第2項規定進行「觀察、勒戒或強制戒治」程
    序，從而檢察官斟酌上情及具體個案情形後，聲請法院令被
    告入勒戒處所施以觀察、勒戒，原審審核上開卷證資料，認
    被告確曾有施用第一級、第二級毒品之事實，裁定將被告送
    勒戒處所觀察、勒戒，核其認事用法並無不合。抗告意旨徒
    以片面之說詞，謂檢察官（或檢察事務官）於偵查詢問時一
    再告知被告，若配合協助檢警完美破案可獲緩起訴云云，而
    任意指摘原裁定違法或不當，顯屬誤解法律之規定，自不足
    採。
(三)綜上所述，本件聲請洵屬有據，原審法院依毒品危害防制條
    例第20條第1項及觀察勒戒處分執行條例第3條第1項規定，
    裁定將被告應送勒戒處所觀察勒戒，經核其認事用法，並無
    違誤，被告執前事由提起本件抗告，並以其長期在新竹各醫
    院接受藥癮治療並無間斷及家庭因素，請求改以戒癮治療方
    式替代云云，並無理由，應予駁回。　　　
據上論斷，應依刑事訴訟法第412 條，裁定如主文。
中　　華　　民　　國　　111 　年　　2 　　月　　24　　日
                  刑事第二庭    審判長法　官  遲中慧
                                      法　官  李世華
                                      法　官  楊志雄
以上正本證明與原本無異。
不得再抗告。
                                      書記官  林昱廷
中　　華　　民　　國　　111 　年　　2 　　月　　24　　日